【裁判字號】    94,訴,549
【裁判日期】    970910
【裁判案由】    損害賠償
【裁判全文】
臺灣嘉義地方法院民事判決               94年度訴字第549號
原      告  己○○
            庚○○
            丙○○
            乙○○
            戊○○
上  5   人
訴訟代理人  張雯峰律師
            奚淑芳律師
            張蓁騏律師
複  代理人  壬○○
被      告  丁○○
訴訟代理人  林崑城律師
複  代理人  吳碧娟律師
            楊瓊雅律師
            甲○○
            辛○○
上列當事人間請求損害賠償事件，本院於民國97年8月20日言詞
辯論終結，判決如下：
  主  文
確認原告就被告所有坐落嘉義縣番路鄉○○○段九五之一七、九
五之一九、九五之二一、九五之二三號土地上，如附圖5之A（面
積二一六平方公尺）、B（面積一一六平方公尺）、C（面積一
二八平方公尺）、D（面積一四０平方公尺）所示位置有通行權
存在。
被告應容忍原告在前項所示通行權存在之範圍內開設道路通行。
訴訟費用由被告負擔。
  事實及理由
一按訴狀送達後，原告不得將原訴變更或追加他訴。但擴張或減
  縮應受判決事項之聲明者，不在此限。民事訴訟法第255條第1
  項第3款定有明文。本件原告於民國94年10月7日起訴聲明：(一)
  被告應將坐落嘉義縣番路鄉○○○段95號土地上如附圖1丙所
  示位置（以實測為準）寬6公尺通行範圍之地上物除去，回復
  鋪設混凝土路面之原狀。(二)確認原告對被告就上開土地上如附
  圖1所示乙、丙部分寬6公尺範圍之土地有通行權。(三)請准供擔
  保宣告假執行。於起訴狀繕本送達後，於本院97年3月26日言
  詞辯論期日，特定並減縮聲明為：(一)確認原告對被告所有坐落
  嘉義縣番路鄉○○○段95之17、95之19、95之21、95之23土地
  （上開95之17、95之19、95之21、95之23土地係於94年12月8
  日分割自上開坐落嘉義縣番路鄉○○○段95號土地）上如附圖
  2所示A、B、C、D位置有通行權，被告應容忍原告鋪設道路。
  (二)請准供擔保宣告假執行。嗣再聲明為：請求確認原告對被告
  如附圖3所示甲1、甲2、乙、丙位置有通行權，被告應容忍原
  告鋪設道路。如此通行方案不可行，請求確認原告對被告所有
  坐落嘉義縣番路鄉○○○段95之17、95之19、95之21、95之23
  土地上如附圖2所示A、B、C、D位置有通行權，被告應容忍原
  告鋪設道路，並請斟酌其他通行方案。（依序見本院3卷第30
  頁、第78頁、第79頁、第129頁），核係屬擴張、減縮應受判
  決事項之聲明，與前揭規定相符，應予准許。
二原告主張：
(一)被告於87年10月7日買受取得坐落嘉義縣番路鄉○○○段95號
  土地（於94年12月8日分割出同段95之10、95之11、95之12、9
  5之13、95之14、95之15、95之16、95之17、95之18、95之19
  、95之20、95之21、95之22、95之23、95之24、95之25、95之
  26號土地，下稱分割前95號土地為原95號土地），同段95之6
  號土地（下稱系爭95之6號土地）於89年4月27日分割自原95號
  土地，為袋地，原告為系爭95之6號土地之共有人，依民法第7
  89條規定，被告有容忍原告通行原95號土地之義務，且系爭95
  之6號土地多年來僅得通行如附圖3所示甲1、甲2、乙、丙位置
  以至公路，無其他土地供通行。被告竟於日前挖除附圖3所示
  丙位置之通行道路，且於該道路1端放置大石頭以阻止原告通
  行。被告故意不法侵害原告之通行權，原告依民法第184條、
  第213條第1項規定，請求被告回復原告通行權損害發生前之原
  狀，亦即請求確認原告對被告如附圖3所示甲1、甲2、乙、丙
  位置有通行權，被告應容忍原告鋪設道路。如此通行方案不可
  行，請求確認原告對被告所有坐落嘉義縣番路鄉○○○段95之
  17、95之19 、95之21、95之23土地上如附圖2所示A、B、C、D
  位置有通行權，被告應容忍原告鋪設道路。
(二)依民法第787條第2項規定文義，只要有通行權之人，即可提起
  通行權訴訟，並非限於土地所有權人方得提出，更不要求應由
  土地共有人全體提出訴訟。又依最高法院76年第7次民事庭會
  議決議及最高法院79年度臺上字第1779號、83年度臺上字第20
  48號判決，通行權之訴訟標的對於土地共有人全體，自非必須
  合一確定，故不需以全體共有人為原告或被告。本件原告既為
  系爭95之6號土地共有人，且系爭95之6號土地已有分管契約，
  原告就需役地有特定使用位置，即屬通行權人，自得提起本件
  訴訟。
(三)系爭95之6號土地之前手何錦鎰於88年8月2日即將138之83號土
  地賣予訴外人賴明正，於88年間出售138之78、138之84號土地
  予他人，於89年5月間將138之88號土地出賣他人，被告於89年
  8月17日始與何錦鎰交換土地而分割出系爭95之6號土地，被告
  於分割出系爭95之6號土地時，已知悉138之83號土地非屬何錦
  鎰所有，仍願分割，難謂其無法預見系爭95之6號土地成為袋
  地。又被告買受原95號土地前，何錦鎰等人早在原95號土地上
  鋪設多條6米寬之水泥路，被告早知原95號土地供通行之事。
(四)系爭95之6號土地北側固與138之78、138之79、138之80、138
  之81、138之82土地相鄰，然上開138之78至138之82土地尚須
  經由138之71、138之72、138之73、138之74、138之75、138之
  76、138之94、138之95號土地才能與138之3號土地上之道路相
  連，而138之71、138之72、138之73、138之74、138之76、138
  之94、138之95號土地係他人所有，目前雜草叢生、地形不平
  整，不利通行，原95號土地於原告買受系爭95之6號土地時，
  已有道路存在。
(五)爰依上開規定，提起本訴。聲明：請求確認原告共有之系爭95
  之6號土地對被告所有如附圖3所示甲1、甲2、乙、丙位置有通
  行權，被告應容忍原告鋪設道路。如此通行方案不可行，請求
  確認原告對被告所有坐落嘉義縣番路鄉○○○段95之17、95之
  19、95之21、95之23土地上如附圖2所示A、B、C、D位置有通
  行權，被告應容忍原告鋪設道路。並請斟酌其他通行方案。
三被告則以：
(一)系爭95之6號土地除原告以外，尚有其他共有人林清根、林吳
  春秀，本件未以全體共有人為原告，當事人不適格。袋地通行
  權必須損害鄰地於最少，在此限制下最終僅能有1種主張，故
  判決對袋地通行權土地之共有人必須合一確定，請求袋地通行
  之共有人必須一同起訴。且系爭95之6號土地之東、西、南面
  為被告之土地包圍，東面不到5米即與道路相連，北面則有共
  有人之自有土地，北面土地與道路距離不超過10米，因本件有
  6種通行方法，上開原告所引決議、最高法院判決於本件不能
  適用。
(二)被告於87年購買原95號土地，因要做其他用途，於94年初挖掘
  道路，未侵害原告之權利。系爭95之6號土地與同段138之82、
  138之81、138之80、138之79、138之78號土地毗鄰，而138之8
  2、138之81、138之80、138之79、138之78號土地或為原告等
  人所有或為其妻所有，系爭95之6號土地可以通行上開土地至
  北方道路，原告要求在被告之原95號土地中央鋪設水泥路供其
  通行，顯不合理。又原告於92年自法院標購系爭95之6號土地
  時，即明知無路可行，因北面有自己土地可合併通行至同段
  138之3號土地上之道路，始購買系爭95之6號土地，現捨自己
  土地而主張通行被告土地，顯無理由。
(三)民法第789條未排除同法第787條規定之適用，系爭95之6號土
  地係為合併138之78、138之79、138之80、138之81、138之82
  號土地完整使用而分割，如旁邊有自己土地，未限制不能經自
  己土地與道路相通。同段138之78、138之79、138之80、138之
  81、138之82號土地分割自138號土地，再由138之4號土地分割
  而來，前開土地與北面138之76、138之95、138之75、138之94
  、138之73、138之71均分割自138之4號土地，此6筆土地之
  北面即原告主張繞道通行原95號土地至138之3號土地上之道路
  ，如原告經由北面通行自己土地至道路，所利用他人之土地不
  到20平方公尺。又系爭95之6號土地之東邊尖角處與原告所有1
  38之78號土地相鄰，如走138之78、138之77、138之79通往東
  邊138之30與138之91號土地之道路與外東接，亦用不到他人土
  地20平方公尺，如系爭95之6號土地以附圖1甲之東端起138之
  79或138之91號土地通往東邊道路，損旁地最少，約不超過16
  平方公尺。
(四)系爭95之6號土地北邊138之77、138之78、138之79、138之80
  、138之82號土地均為袋地，分割自同段138、138之4號土地，
  規劃分割成138之4至138之94高達91筆土地，均為一般農業區
  ，當時留設138-3道路供對外通行。原告己○○為上開138之79
  號土地單獨所有權人，原告林吳春秀為上開138之80號土地單
  獨所有權人，原告丙○○、戊○○、庚○○為上開138之82號
  土地全體共有人，系爭95之6號土地與上開土地毗鄰，原告己○○、林吳春秀、丙○○、戊○○、庚○○依民法第789條第1
  項規定，亦得對138號及分割自138號土地所有權人主張通行權
  。既原告己○○、林吳春秀、丙○○、戊○○、庚○○依分割
  自138號土地受讓人或依分割自95號土地受讓人地位，均符合
  必要通行權之要件，得向周圍地主主張通行權，本件應就系爭
  95之6號土地及周圍地整體觀察，選擇周圍地損害最少之處所
  及方法為之。
(五)原告主張通行周圍地之道路，除得通行原95號土地上如附圖4
  標示A1部分外，原告丙○○、戊○○、庚○○亦得依民法第78
  9條第1項規定，對訴外人李文龍即138之76號土地所有人主張
  通行權如附圖4標示B1、B2部分，或依附圖4標示C1、C2、C3部
  分通行原95號土地、138之72號及138之29號土地（所有權人為
  訴外人李桂萍）。
(六)138之78至138之82號土地與系爭95之6號土地東邊隔138之77及
  138之29號土地即有聯外道路，均係原地主何錦鎰、陳振仁等
  人預先規劃留設，原告若經由138之77及138之29號土地至聯外
  道路以至公路，亦是通行最節省的方式。
(七)被告於87年8月13日與原95號土地原地主蘇錦輝、陳蕭愛、陳
  振仁及何錦鎰簽立買賣契約書，因何錦鎰另有土地即坐落同段
  138之78、138之79、138之80、138之82、138之83、138之84、
  138之88號土地，其中138之78、138之79、138之80、138之82
  號土地地形不方整，欲保留分割出上開土地南方即95之6號土
  地，由何錦鎰以其所有同段94、94之3、94之4、94之5、95之4
  、95之5號畸零土地作為交換，被告才於89年8月17日分割出系
  爭95之6號土地予何錦鎰，當時何錦鎰尚擁有坐落同段138之78
  、138之79、138之80、138之82、138之83、138之84、138之88
  號等土地，除138之88號土地外，其餘土地均相鄰，被告無法
  預見系爭95之6號土地有不能與公路適宜聯絡情形，且何錦鎰
  為其所有土地方整要求保留分割，非為通行權，則原告自何錦
  鎰取得系爭95之6號土地所有權，不得依民法第789條第1項規
  定向被告主張通行權。
(八)依最高法院90年度臺上字第1679號裁判意旨，被告於89年8月1
  7日分割系爭95之6號土地予何錦鎰，系爭95之6號土地及同段1
  38之78、138之79、138之80、138之82、138之83、138之84號
  土地同屬何錦鎰所有，得因之與公路為適宜之聯絡者（即得藉
  由其中一筆或數筆與公路相通聯），其中之一筆或數筆土地非
  藉助該通聯之土地即不能單獨對外通聯時，該同屬一人所有之
  土地，亦不能自己捨通聯之土地，反藉由其他鄰地主張其通行
  權存在。依此，何錦鎰將其所有系爭95之6、138之78、138之7
  9、138之80、138之82號土地，分別轉讓數人（包括原告），
  原告對何錦鎰應有民法第789條第1項規定之適用，得通行何錦
  鎰坐落138之83、138之84號土地，原告向被告主張適用民法第
  789條第1項規定，顯無理由。聲明：原告之訴駁回。
四按確認法律關係之訴，非原告有即受確認判決之法律上利益者
  ，不得提起之，民事訴訟法第247條第1項前段定有明文。所謂
  即受確認判決之法律上利益，係指法律關係之存否不明確，原
  告主觀上認其在法律上之地位有不安之狀態存在，且此種不安
  之狀態，能以確認判決將之除去者而言（最高法院52年臺上字
  第1240號判例要旨參照）。經查，本件原告主張其共有之系爭
  95之6號土地因與公路無適宜之聯絡，訴請確認就被告所有原9
  5號土地有通行權存在，惟為被告所否認，原告所主張上開通
  行權之法律關係存否不明確，此法律上地位之不安狀態，能以
  確認判決將之除去，依上開說明，原告對被告提起本件確認通
  行權存在之訴訟，有即受確認判決之法律上利益，合先敘明。
五本件原告主張：原告為系爭95之6號土地之共有人，被告於87
  年10月7日買受原95號土地，系爭95之6號土地於89年4月27日
  分割自原95號土地，原95號土地於94年12月8日分割出同段95
  之10、95之11、95之12、95之13、95之14、95之15、95之16、
  95之17、95之18、95之19、95之20、95之21、95之22、95之23
  、95之24、95之25、95之26號土地，被告為上開95之17、95之
  19、95之21、95之23號土地所有權人等事實，業據原告提出地
  籍圖、土地登記謄本6份、異動索引在卷可稽（見本院1卷第4
  頁至第11頁、第16頁、本院2卷第235頁至第242頁），堪信屬
  實。惟原告上開主張通行被告所有土地以通北方道路等情，則
  為被告所不同意，並以上開情詞置辯，是本件爭點為：(一)本件
  未以系爭95之6號土地全體共有人為原告，當事人是否適格？
  (二)原告依民法第789條規定，訴請確認系爭95之6號土地對被告
  所有原95號土地有通行權，被告應容忍原告鋪設道路，是否有
  據？(三)原告應如何通行原95號土地，方屬損害最少之處所及方
  法？茲論述如下：
(一)本件未以系爭95之6號土地全體共有人為原告，當事人是否適
  格？
1.按所謂當事人適格，乃指就為訴訟標的之特定權利或法律關係
  ，得為當事人而實施訴訟，具有受本案判決之資格。當事人是
  否適格，係就形式上認定為訴訟標的之法律關係，應在何特定
  當事人間予以解決，方屬適當而具有法律上之意義，與為訴訟
  標的法律關係之存否，尚屬有間。確認訴訟，原告因法律關係
  之存否不明確，致其私法上地位有受侵害之危險，欲以確認之
  訴除去之者，如以否認其法律關係存在之人為被告，即不生當
  事人適格欠缺問題。袋地所有人或使用權人之必要通行權，係
  以所有或使用之土地與公路無適宜之聯絡，致不能為通常之使
  用為要件，是以袋地所有人或使用權人，若確有通行鄰地之必
  要，鄰地所有權人或使用權人即有容忍通行之義務，此為其法
  定之物上負擔，故鄰地通行權之性質，為土地所有權人及使用
  權人權利之擴張。
2.本件原告既為系爭95之6號土地之共有人，系爭95之6號土地為
  袋地，請求確認對於被告所有之土地即如附圖3所示甲1、甲2
  、乙、丙位置有通行權，或其所有坐落嘉義縣番路鄉○○○段
  95之17、95之19、95之21、95之23土地上如附圖2所示A、B、C
  、D位置有通行權，乃屬民法第787條第1項之確認通行權訴訟
  ，揆諸上開說明，僅需由主張權利之原告就否認其權利存在之
  人為被告，即不生當事人適格欠缺之問題。至法院審斷民法第
  787條第2項「周圍地損害最少之處所及方法」時，雖具有形成
  判決之效力，惟其乃因法院應依職權認定何處係「周圍地損害
  最少之處所及方法」，不以當事人聲明請求之通行處所及方法
  為限，當事人所為通行處所及方法之聲明，即如請求分割共有
  物判決分割方法之聲明，僅供法院之參考，法院不得認袋地所
  有人之通行方案不當，即駁回其訴，仍應依職權審酌，故此部
  分之判斷方而產生對世效力，然其前提仍係以當事人是否符合
  袋地通行為要件，故法院依職權審酌所定之通行方法，雖在當
  事人間發生形成判決之效力，但此乃係此種訴訟本質上當然產
  生之反射效力，非謂其訴訟之性質應以全部共有人為原告，方
  屬適法。準此，本件主張權利之原告以否認其通行權之人為被
  告被告起訴，並無當事人適格要件之欠缺。
(二)原告依民法第789條規定，訴請確認系爭95之6號土地對被告所
  有原95號土地有通行權，被告應容忍原告鋪設道路，是否有據
  ？
1.按土地因與公路無適宜之聯絡，致不能為通常使用者，土地所
  有人得通行周圍地以至公路。前項情形，有通行權人，應於通
  行必要範圍內，擇其周圍地損害最少之處所及方法為之。民法
  第787條第1項前段、第2項定有明文。其立法意旨在於調和土
  地相鄰關係，以全其土地之利用，故明定周圍地所有人負有容
  忍通行之義務。又因土地一部之讓與或分割，致有不通公路之
  土地者，不通公路土地之所有人，因至公路，僅得通行受讓人
  或讓與人或它分割人之所有地。民法第789條第1項定有明文。
2.經查，被告於87年10月7日買受原95號土地，原95號土地西北
  側可與同段95之1號、138之3號土地上道路連接而對外交通之
  事實，業據本院會同嘉義縣竹崎地政事務所（下稱竹崎地政）
  測量人員勘驗現場屬實，並製有勘驗筆錄、照片、成果圖在卷
  可稽（見本院3卷第80頁、第88頁、第89頁、本院1卷第47頁）
  ，應堪認定。又被告所有原95號土地嗣於89年4月27日分割出
  系爭95之6號土地，亦如前述。而分割後系爭95之6號土地北側
  由左而右依序與138之82號、138之81號、138之80號、138之79
  號、138之78號土地相鄰，西側、南側與原95號土地相鄰，東
  側與95之11號土地相鄰，無法與北側138之3號土地上道路直接
  相通等情，亦據本院會同竹崎地政測量人員勘驗現場查明屬實
  ，製有勘驗筆錄在卷可稽（見本院1卷第42頁、第43頁），堪
  認原告共有之系爭95之6號土地確為袋地，非經由周圍地通行
  ，與公路並無適宜之聯絡而難為通常使用，且係因分割自原95
  號土地，始致有不通公路之情形，應可認定。則依上開規定，
  原告主張就系爭95之6號土地得依民法第787條、第789條第1項
  規定，通行原95號土地，應屬有據。
3.被告雖以前揭情詞置辯，然查：
  (1)原告登記為系爭95之6號土地共有人之時間及原因分別為：
    己○○於92年10月23日、庚○○於93年4月7日、丙○○於93
    年4月7日、乙○○於93年4月29日、戊○○於94年5月19日，
    均以買賣為原因登記為共有人，有土地登記謄本可稽（見本
    院1卷第10頁至第11頁）。又系爭95之6號土地之北側由左而
    右依序與138之82號、138之81號、138之80號、138之79號、
    138之78號土地相鄰，亦如前述。上開138之82號土地所有權
    人為丙○○、庚○○、戊○○；138之81號土地所有權人為
    黃愷胥；138之80號土地所有權人林吳春秀；138之79號土地
    所有權人己○○；138之78號土地所權人張娟娟，有土地登
    記謄本可證（見本院1卷第70頁至第76頁），足見系爭95之6
    號由原告共有之人與上開138之82號、138之81號、138之80
    號、138之79號、138之78號土地所有權人並非一致。再者，
    上開138之82號、138之81號、138之80號、138之79號、138
    之78號土地北側由左而右依序隔138之76、138之95、138之
    75、138之94、138之74、138之73、138之72、138之71號土
    地，始與138之3土地上道路相通，有竹崎地政函覆成果圖（
    見本院1卷第47頁），並經本院勘驗現場，製有勘驗筆錄可
    佐（見本院1卷第42頁、第43頁），又上開138之76號土地為
    李文龍所有、138之95號土地為嚴麗娥所有、138之75號土地
    為姜僧男所有、138之94號土地為陳碧琴所有、138之74號土
    地為宋慧姝所有、138之73號土地為林三籐所有、138之72號
    土地為陳松柏所有、138之71號土地為黃愷胥所有，有土地
    登記謄本份附卷可參（見本院1卷第96頁至第101頁、第184
    頁、第185頁），足見系爭95之6號土地需經他人土地始得通
    往北方183之3號土地上道路，故被告辯稱原告可經由系爭95
    之6號土地北側為原告所有或其妻所有之土地通行北方183之
    3號土地上之道路，尚難憑採。
  (2)系爭95之6號土地經由其北側相鄰之土地，及其北側土地再
    北側之土地，亦即138之82號、138之81號、138之80號、138
    之79號、138之78號、138之76、138之95、138之75、138之9
    4、138之74、138之73、138之72、138之71號土地連接138之
    3號土地上之道路，暨系爭95之6號土地東側與138之77號土
    地相鄰，如經由138之30、138之91號土地對外交通，兩者所
    用他人土地面積，較通行被告所有系爭原95號土地而連接13
    8之3號土地上道路所需使用系爭原95號土地面積為少乙節，
    固有被告提出之地籍圖標示（見本院1卷第170頁）為憑。另
    被告辯稱138之77、138之78、138之79、138之80、138之82
    號土地均為袋地，分割自同段138、138之4號土地，規劃分
    割成138之4至138之94高達91筆土地乙節縱屬實在。然系爭
    95之6號土地係分割自原95號土地，依民法第789條第1項規
    定，僅得主張通行原95號土地對外交通，故被告上開所辯，
    尚屬無據。且上開178之77號土地所有權人為林桂萍，有土
    地登記謄本可證（見本院1卷第102頁），其餘138之78、138
    之79、138之80、138之82號土地所有權人與系爭95之6號土
    地所有權人亦非一致，復如前述。另138號土地分割前歷次
    所有權人包括張傳利、蘇錦鎰、張傳利、李裕勖、陳振仁；
    138之4號土地所有權人則為蘇錦鎰、張傳利、陳振仁、陳良
    玉、林晃、許桂田、黃凱胥，有異動所引在卷可證（見本院
    1 卷第123頁至第126頁、第151頁至第154頁、第182頁），
    與原95號土地所有權人並非相同，是被告辯稱：己○○、林
    吳春秀、丙○○、戊○○、庚○○就系爭95之6號土地，依
    民法第789條第1項規定，得對138號及分割自138號土地所有
    權人主張通行權，而據以辯稱原告就系爭95之6號土地得對
    北側及再北側之土地主張通行權云云，尚難憑採。
  (3)被告辯稱其買受原95號土地時，因原地主之一何錦鎰另有坐
    落同段138之78、138之79、138之80、138之82、138之83、1
    38之84、138之88號土地，其中138之78、138之79、138之80
    、138之82號土地地形不方整，欲保留分割出上開土地南方
    即系爭95之6號土地，被告才於89年間分割出系爭95之6號土
    地予何錦鎰，被告無法預見系爭95之6號土地有不能與公路
    適宜聯絡情形云云。然被告於88年10月7日買受並登記為原
    95號土地之所有權人，被告前登記所有權人則為陳蕭愛、蘇
    錦輝、陳振仁，何錦鎰非原95號土地登記所有權人，有土地
    異動索引在卷可稽（見本院1卷第209頁、第210頁），被告
    辯稱何錦鎰為原95號土地之原地主，尚屬無據。又系爭95之
    6號土地於89年4月27日分割自原95號土地，於89年8月17日
    登記為何宜信所有，有土地異動索引在卷可稽（見本院2卷
    第73頁），何錦鎰並非系爭95之6號土地之登記所有權人，
    且系爭95-6號土地於89年4月27日分割自原95號土地時，上
    開同段138之78所有權人為張娟娟，138之79、138之80、138
    之82號土地所有權人為何錦鎰，138之83號土地所有權人為
    賴明正、138之84號土地所有權人為蔡月桃，有土地異動索
    引7份在卷可稽（見本院2卷第80頁至第91頁、本院3卷第68
    頁、第70頁），是被告上開辯稱，益屬無據。況保留土地完
    整與因為袋地而需通行者，並非不能兩立，是縱令欲保留土
    地完整乙節屬實，如符合袋地通行鄰地之要件，亦無排除民
    法第787條、第789條規定之適用。是被告上開所辯，尚難憑
    採。
(三)原告應如何通行系爭原95號土地，方屬損害最少之處所及方法
  ？
1.按鄰地通行權之功能在解決與公路無適宜聯絡袋地之通行問題
  ，使袋地得為通常之使用，經查，系爭95之6號土地經由原95
  號土地直接連接最近道路為同段95之1號、138之3號土地上道
  路，業據本院會同竹崎地政測量人員勘驗現場屬實，並製有勘
  驗筆錄、照片、成果圖在卷可稽（見本院3卷第80頁、第88頁
  、第89頁、本院1卷第47頁）。又如附圖5之A、B、C、D位置通
  行方案所示，自系爭95之6號土地，經由原95號土地分割出之9
  5之17、95之19、95之21、95之23可連接95之1號土地上道路，
  再經由138之3號土地對外交通，以此方法通行95之17、95之19
  、95之21、95之23之範圍為直線，且緊鄰95之17、95之19、95
  之21、95之23號土地與鄰地之地籍線，可使95之17、95之19、
  95之21、95之23號土地之其餘部分為完整之利用，且附圖5通
  行方案之寬度為3公尺，有竹崎地政96年12月6日函可稽（見本
  院2卷第225頁），已足供日常通行之用，符合系爭95之6號土
  地使用所需，另原告主張上開95之17、95之19、95之21、95之
  23號土地為被告所有，亦為被告所不爭執，並有土地登記謄本
  在卷可稽（見本院2卷第235頁至第241頁）。至附圖5通行範圍
  有部分可能設有砌石乙節，固經本院勘驗，製有勘驗筆錄、成
  果圖、照片可稽（見本院3卷第77 頁至第80頁、第83頁至第87
  頁、本院2卷第93頁）。然該砌石係原告提起本件訴訟後始設
  置，此對照本院95年2月9日、95年9月13日勘驗筆錄及原告提
  出之照片甚明（見本院1卷第41頁至第44頁、第57頁至第59頁
  、第243頁至第244頁、本院2卷第頁36頁至第138頁），且為被
  告所設置，復為兩造所自陳（見本院3卷第32頁），再觀諸上
  開本院97年4月22日勘驗及現場使用情形，該砌石之位置對95
  之17、95之19、95之21、95之23土地現場使用之情形，並無多
  大助益，是縱移除砌石，對95之17、95之19、95之21、95之23
  土地之使用尚無妨害。從而，本院斟酌兩造土地之位置、面積
  及利用情形等情，堪認系爭95之6號土地以附圖5之A、B、C、D
  位置為通行方法，應最能發揮袋地之效用、經濟價值，及對原
  95號土地損害最少，並符誠信，為最適當之通行方法。
2.至原告雖主張：以附圖3所示甲1、甲2、乙、丙位置為通行範
  圍，如不可採，再以附圖2所示A、B、C、D位置為通行範圍等
  語。然(1)附圖3所示甲1、甲2、乙、丙位置，橫越原95號土地
  近中間位置，將原95號土地因通行而分隔，且有通行範圍之路
  徑蜿蜒、曲折而非直線，顯然不利原95號土地其餘部分之利用
  ，將嚴重減損其利用價值與便利，自非損害最小之通行方法。
  (2)原告主張通行附圖2之A、B、C、D位置，然系爭95之6號土地
  經由附圖5之A、B、C、D位置已足與上開道路連接而對外交通
  ，自無再通行附圖2之D位置之南北向斜線部分之必要。準此，
  原告主張以附圖3所示甲1、甲2、乙、丙位置為通行範圍，或
  主張附圖2所示A、B、C、D位置均為通行範圍，自不可採。
六綜上，原告依民法第789條規定，請求確認其對被告所有95之1
  7、95之19、95之21、95之23號土地上如附圖5之A（面積216平
  方公尺）、B（面積116平方公尺）、C（面積128平方公尺）、
  D（面積140平方公尺）有通行權存在，被告應容忍原告在上開
  通行權存在之範圍內開設道路通行，為有理由，應予准許。
七本件事證已臻明確，兩造其餘攻擊防禦方法，經核均無礙於本
  件判決結果，爰不一一論述。
八據上論結，原告之訴為有理由，依民事訴訟法第78條，判決如
  主文。
中    華    民    國     97    年    9    月    10    日
                  民事第二庭  法  官  蘇雅慧
以上正本證明與原本無異。
如對本判決上訴須於判決送達後20日內向本院提出上訴狀。
中    華    民    國    96    年    9    月    10      日
                              書記官  劉昀匊


司法院資訊處製作；財團法人民間司法改革基金會備份。
